ACORDAO-COMPLETO-2367394

ACÓRDÃO 8179/2019 ATA 32/2019 - SEGUNDA CÂMARA

VISTOS, relatados e discutidos estes autos que, no presente momento, tratam de embargos de declaração opostos por Instituto Paideia de Expressão e Comunicação e Paulo Roberto Cordenonsi em face do Acórdão 2274/2019-TCU-Segunda Câmara, que cuidou de tomada de contas especial (TCE) instaurada pelo Ministério do Turismo (MTur) em razão da "impugnação total das despesas realizadas" na gestão do Convênio Siafi 736653/2010, que teve por objeto a realização da "16ª Exposição Agropecuária de São Sebastião, Distrito Federal (DF) , de 3 a 6/6/2010",
ACORDAM os Ministros do Tribunal de Contas da União, reunidos em Sessão do Segunda Câmara, diante das razões expostas pelo Relator, em:
9.1. conhecer dos presentes embargos de declaração, nos termos dos arts. 32, II, e 34 da Lei 8.443, de 1992, para, no mérito, rejeitá-los; 
	9.2. dar ciência da presente deliberação ao embargante e ao seu representante legal.

Embargos de declaração opostos contra acórdão que julgou irregulares as contas dos recorrentes, condenando-os em debito e aplicando-lhes multa em razão da impugnação total das despesas realizadas na gestão de convênio que teve por objeto a realização da 16ª Exposição Agropecuária de São Sebastião, Distrito Federal (DF).

Segunda Câmara

Ministério do Turismo (vinculador).

3. Interessados/Responsáveis/Recorrentes:
3.1. Responsáveis: Instituto Paideia de Expressão e Comunicação (03.636.925/0001-11); Paulo Roberto Cordenonsi (XXX.049.550-XX).
3.2. Embargantes: Instituto Paideia de Expressão e Comunicação (03.636.925/0001-11) e Paulo Roberto Cordenonsi (XXX.049.550-XX).

13.1. Ministros presentes: Ana Arraes (Presidente), Augusto Nardes (Relator), Aroldo Cedraz e Raimundo Carreiro.
13.2. Ministros-Substitutos presentes: Marcos Bemquerer Costa e André Luís de Carvalho.

ACORDAO-COMPLETO-2396350

Acórdão de Relação 1305/2020 - Segunda Câmara

Acórdão de Relação

AUGUSTO NARDES

Ministro Augusto Nardes.

Trata-se de embargos de declaração opostos por Instituto Paideia de Expressão e Comunicação e Paulo Roberto Cordenonsi em face do Acórdão 2274/2019-TCU-Segunda Câmara, que cuidou de tomada de contas especial (TCE) instaurada pelo Ministério do Turismo (MTur) em razão da "impugnação total das despesas realizadas" na gestão do Convênio Siafi 736653/2010, que teve por objeto a realização da "16ª Exposição Agropecuária de São Sebastião, Distrito Federal (DF) , de 3 a 6/6/2010".
2.	Inconformados, os recorrentes acostaram os seus embargos à peça 69 e, nele, alegaram a ocorrência de suposta contradição e omissão no referido acórdão, aduzindo, para tanto, o seguinte:
2. DA CONTRADIÇÃO
A decisão embargada assim se fundamenta, no tocante à comprovação de representação exclusiva dos artistas: 
"... não restou comprovado que as empresas contratadas por inexigibilidade de licitação (Mateus Promoções e Eventos e JK Serviços e Produções de Eventos) e os signatários das declarações de exclusividades (Sr. Helder Cunha, Sr. José Weliton Oliveira da Silva e Sr. Luís Cláudio Cardoso) , são os representantes exclusivos dos artistas contratados, em conformidade com o art. 25, III, da Lei 8.666/1993, Acórdão 96/2008-TCU-Plenário, e cláusula terceira, inciso II, alínea 'oo' do termo de conve¿nio.
E, ainda, sobre o mesmo tema (Fato 3: não-apresentação dos contratos de exclusividade de representação dos artistas objeto do ajuste) , a decisão registra que "não teria havido apresentação de defesa": 
"Alegações de defesa apresentadas (peça 44, p. 3-4) (síntese) : não apresentaram defesa." 
O registro julgador sobre os fatos processuais é no sentido de inexistência de defesa, quando, em verdade, o que houve foi rejeição arbitrária e desfundada da defesa apresentada. 
Com efeito, os defendentes se esforçaram no sentido de buscar comprovação retroativa dos fatos como demonstrativos de sua boa-fé, acudindo à figura dos artistas que se apresentaram e que compareceram com pessoalidade aos autos declarando que foram contratados pessoalmente e que, sim, exerceram as atividades para as quais foram remunerados. Houve, inclusive, por parte da inspeção, sugestão no sentido de que esses artistas poderiam sequer ter sido contratados e, em tendo sido, poderiam sequer ter recebido o quantum remuneratório devido para a contratação com inexigibilidade. 
O único fundamento para rejeição da defesa (não "inexistente", mas rejeitada) foi o aspecto "pessoal" ou "não-real" das provas apreciadas. Ora, o julgador pode, mesmo, apreciar provas por seus atributos (falsidade, verossimilhança, fraqueza, força) , mas de onde vem o fundamento para desqualifica-la pela natureza (o fato de não se tratar de prova "real") ? 
O recurso de que as partes - vulneráveis - dispõem para revisitar o passado, na ausência de uma ferramenta tecnológica que o permita, é invocar a manifestação de quem lá esteve. A prova apresentada poderá inclusive ser questionada em reexame judicial do processo, portanto, requer-se a retirada da manifestação de não-apresentação de provas, para corrigir-se o texto da decisão julgada apontando para a rejeição das provas possíveis apresentadas.
3. DA OMISSÃO
Ao examinar o Fato 1 (o objeto do Convênio Siafi 736653/2010 teria sido executado com recursos aportados por entes diversos, que não o Instituto Paideia) , o julgador assim se pronunciou: 
12.2. Os responsáveis não apresentaram nenhuma outra informação nem documentação que pudesse comprovar que na celebração da 16ª Exposição Agropecuária de São Sebastião (DF) foram utilizados os recursos do Convênio Siafi 736653/2010, ao invés de ter ocorrido o patrocínio (Administração Regional, LeiteCopas, Seapa/DF e a Emater/DF) como noticiado pela imprensa. Assim, os responsáveis não lograram comprovar o nexo causal entre os recursos repassados e a execução da despesa. 
No entanto, a decisão aqui embargada se omite no tocante ao banner registrado nas imagens colacionadas aos autos, em que aparece a figura do MTur devidamente justaposta ao espetáculo em curso e ao registro formal, em defesa, de que se os patrocinadores fossem outros, como aceitariam a aplicação da imagem em substituição à sua logo, já que teriam sido os patrocinadores. 
A inspeção e a Corte de contas, ao examinar a defesa apresentada age com dois pesos e duas medidas, sempre acatando o que seja prejudicial à defesa, mas rechaçando o que lhe seja favorável, tal qual registrado no segundo parágrafo da página 2 das alegações de maio/2018. 
Ali, dissemos: 
Da mesma forma que o Concedente acatou uma extensão da data de aniversário do Município não pela coincidência de dias, mas pela proximidade (20 dias de diferença) apenas por referência incorreta promovida pela imprensa, tampouco pode imputar aos Defendentes o fato de a mesma imprensa ter apontado os realizadores (Cooperativa Copas, Emater, e produtores rurais de São Sebastião) das comemorações de aniversário com a 16ª Expoagro." 
Os defendentes sustentam: as entidades citadas não foram apoiadoras do evento. A matéria foi juntada para demonstrar a ocorrência do evento, mas está errada quanto ao apoio institucional (demonstrado pelo Banner, omitido na apreciação dos fatos) 
4. DOS PEDIDOS 
Por todo o exposto, requer o conhecimento e acolhimento dos presentes Embargos Declaratórios, para sanar a contradição e a omissão acima apontadas, bem como a aplicação de efeito modificativo, para determinar o merecido arquivamento dos presentes autos, haja vista ausência de responsabilidade dos Embargantes, fato este que torna desarrazoado e desproporcional o cumprimento do decisum embargado.
	É o relatório.

8.1. Felipe Aires Coelho A. Dias (46.210/OAB/DF), Mariana Aires Coelho Araujo Dias (35226/OAB-DF) e outros, representando Instituto Paideia de Expressão e Comunicação e Paulo Roberto Cordenonsi.

Não atuou.

TOMADA DE CONTAS ESPECIAL. CONVÊNIO. AUSÊNCIA DE COMPROVAÇÃO DA EXECUÇÃO DO OBJETO CONVENIADO NA FORMA PACTUADA. CITAÇÃO. CONTAS IRREGULARES. DÉBITO. MULTA. EMBARGOS DE DECLARAÇÃO. INEXISTÊNCIA DOS SUPOSTOS VÍCIOS APONTADOS. REJEIÇÃO. CIÊNCIA.

TOMADA DE CONTAS ESPECIAL (TCE)

não atuou.

Trata-se, no presente momento, de embargos de declaração opostos por Instituto Paideia de Expressão e Comunicação e Paulo Roberto Cordenonsi em face do Acórdão 2274/2019-TCU-Segunda Câmara, que cuidou de tomada de contas especial (TCE) instaurada pelo Ministério do Turismo (MTur) em razão da "impugnação total das despesas realizadas" na gestão do Convênio Siafi 736653/2010, que teve por objeto a realização da "16ª Exposição Agropecuária de São Sebastião, Distrito Federal (DF) , de 3 a 6/6/2010".
2.	Os presentes embargos devem ser, preliminarmente, conhecidos pelo TCU, por atenderem aos requisitos legais e regimentais de admissibilidade.
3.	Como visto no relatório precedente, no mérito, o ora embargante apresentou, em suma, as alegações relativas à suposta contradição e omissão no acórdão recorrido. O referido Acórdão 2274/2019-TCU-Segunda Câmara não padece, todavia, dos vícios suscitados. 
4.	A argumentação referente à suposta contradição no tocante à não-apresentação dos contratos de exclusividade de representação dos artistas objeto do ajuste (fato 3) não merece acolhida. Diferentemente do que entendeu o embargante, a expressão "não apresentaram defesa" contida no relatório da unidade técnica tem o condão de ilustrar que os mencionados contratos não foram apresentados em todo o decorrer do processo.
5.	A tentativa da comprovação retroativa dos fatos pelos defendentes como demonstrativo de boa-fé por meio de declaração pessoal dos artistas não se relaciona ao questionamento da exclusividade, ou seja, inexistiu defesa específica pertinente à irregularidade tratada no fato 3.
6.	A análise da ausência de comprovação da apresentação dos artistas e bandas Roniel & Rafael, Terminal Zero, e Zezito e Zé Paulo foi realizada em relação ao fato 2:
12.3. 	Quanto ao fato 2 os responsáveis não ofertaram informação nem documentos novos, e as informações ofertadas já foram analisadas pelo MTur, por ocasião da emissão do Parecer Técnico Conclusivo 79/2017/GSNPTur/SNPTur, de 18/7/2017 (peça 37, p. 401-405) , e da Nota Técnica Financeira PGTUR 735/2017, de 7/8/2017 (peça 37, p. 407-415) , bem como já foi objeto de análise pelo TCU, na instrução de peça 31, p. 4 - itens 33 a 35.3, que transcrevemos:
33. Já no que se refere à comprovação da realização dos três shows questionados pela Nota Técnica 237/2012, dos artistas Roniel & Rafael, Terminal Zero, e Zezito e Zé Paulo, verifica-se, desde logo, que nada foi juntado pelos responsáveis para a comprovação da apresentação dos artistas Roniel & Rafael.
34. Quanto à comprovação dos shows de Terminal Zero e Zezito e Zé Paulo, nota-se que a documentação comprobatória trazida pelos responsáveis compreende apenas declarações dos artistas contratados, que informam da participação destes na 16ª Exposição Agropecuária de São Sebastião/DF e dos valores recebidos (peça 29 e 30, p. 2-3) . Ante a este tipo de comprovação, pessoal, e não real, constata-se não ser possível atestar que, de fato, os shows destes artistas ocorreram durante o evento objeto do Convênio 736653/2010.
7.	Também não merece melhor sorte a alegação da existência de omissão no exame do fato 1 (o objeto do Convênio Siafi 736653/2010 ter sido executado com recursos aportados por entes diversos, que não o Instituto Paideia) , sob o questionamento de que "se os patrocinadores fossem outros, como aceitariam a aplicação da imagem em substituição à sua logo, já que teriam sido os patrocinadores". Não há qualquer omissão deste Tribunal ao deixar de responder uma questão posterior formulada pelos embargantes. 
8.	Aliás, deveriam os recorrentes ter envidado esforços na real comprovação da correção da aplicação dos vultosos recursos públicos por eles recebidos por meio da apresentação de provas robustas da execução dos gastos, conforme registrou o relatório da unidade técnica:   
12.1.	A defesa alegou para o fato 1 que a falha foi da imprensa, tendo divulgado informação equivocada. No entanto, esqueceram os responsáveis que a matéria da imprensa foi ofertada por eles como documento de comprovação na prestação de contas de que o evento ocorreu. Portanto, não cabe agora registrar equívoco na matéria. 
12.2.	Os responsáveis não apresentaram nenhuma outra informação nem documentação que pudesse comprovar que na celebração da 16ª Exposição Agropecuária de São Sebastião (DF) foram utilizados os recursos do Convênio Siafi 736653/2010, ao invés de ter ocorrido o patrocínio (Administração Regional, LeiteCopas, Seapa/DF e a Emater/DF) como noticiado pela imprensa. Assim, os responsáveis não lograram comprovar o nexo causal entre os recursos repassados e a execução da despesa.
9.	Não é demais lembrar que o dever de prestar contas é inerente à gestão de recursos públicos e constitui-se pilar do sistema republicano. Por esse motivo, a Constituição Federal de 1988, no parágrafo único do seu art. 70, impôs a toda àquela pessoa que arrecade, guarde, gerencie ou administre dinheiros, bens e valores públicos esse dever. Caso toda a documentação detalhada tivesse sido apresentada pelos recorrentes de forma tempestiva, nos moldes definidos pelos normativos pertinentes, com certeza o presente processo de tomada de contas especial não teria sido constituído.
10.	Com efeito, os embargantes, em vez de efetivamente demonstrarem a suposta omissão ou contradição, tentam promover a indevida rediscussão de mérito do feito, a despeito de os embargos não se constituírem como a via adequada para essa finalidade, em consonância com a jurisprudência do TCU (Acórdãos 2.062/2015, 2.635/2015 e 294/2016, do Plenário) e com a jurisprudência do Superior Tribunal de Justiça (Edcl Resp 351490 - DJ 23/09/2002) .
11.	Os embargos deveriam ter sido manejados, pois, para corrigir eventuais vícios na aludida deliberação do TCU, mas não para intentar o novo julgamento das questões já debatidas nos autos, já que deveriam servir apenas para esclarecer, interpretar ou completar o pronunciamento anteriormente emitido pelo Tribunal, em benefício da sua melhor compreensão ou inteireza (Acórdão 434/2018-TCU-Plenário) .
12.	Em homenagem, contudo, ao devido processo legal, os ora embargantes poderão porventura manejar os supervenientes recursos legalmente cabíveis para a efetiva rediscussão de mérito do feito, sem a presente restrição imposta pela estreita via dos embargos de declaração.
13.	Assim, inexistindo quaisquer contradições, omissões ou quaisquer outros vícios a serem sanados na deliberação atacada, devem ser rejeitados os presentes embargos.
	Ante o exposto, voto por que o Tribunal adote o Acórdão que ora submeto à deliberação deste Colegiado.
TCU, Sala das Sessões Ministro Luciano Brandão Alves de Souza, em 10 de setembro de 2019.
Ministro JOÃO AUGUSTO RIBEIRO NARDES 
Relator